【裁判字號】    89,中簡上,294
【裁判日期】    900831
【裁判案由】    重利
【裁判全文】
臺灣臺中地方法院刑事判決                      八十九年度中簡上字第二九四號
    上  訴  人
    即  被  告  乙○○
右上訴人因重利案件，不服本院臺中簡易庭八十九年度中簡字第一六五九號中華民國
八十九年九月十三日第一審簡易判決（聲請案號：臺灣臺中地方法院檢察署八十九年
度偵字第一六五九號）提起上訴，本院合議庭認不得以簡易判決處刑，改依第一審普
通程序審理後，判決如左：
    主  文
原判決撤銷。
乙○○無罪。
    理  由
一、聲請判簡易判決處刑意旨略以：被告乙○○夥同姓名年籍不詳綽號「江仔」、「
    王先生」等男子，基於取得與原本顯不相當之重利之犯意聯絡，於民國八十八年
    一月間在報紙刊登借貸廣告方式，使急需用錢之不特定人以電話與其聯絡。同年
    月間，被害人甲○○因需錢急迫，乃以電話與「王先生」約定，在台中市○○路
    九十巷二六號前，向「王先生」借款新台幣（下同）四萬元，並交付身分證、面
    額八萬元之本票一紙作為借款之擔保，利息以每十天八千元為一期計算，乘甲○○急迫之際，將四萬元借予甲○○，藉此取得與原本顯不相當之利息。嗣於同年
    八月二十六日下午十三時十五分許，在台中市○○○路與忠明路口，被告乙○○
    正向甲○○收取利息之際，為警當場查獲，因認被告涉犯刑法第三百四十四條之
    重利罪嫌。
二、按犯罪事實應依證據認定之，無證據不得推定其犯罪事實，刑事訴訟法第一百五
    十四條定有明文。又刑事訴訟法上所謂認定犯罪事實之證據，係指足以認定被告
    確有犯罪行為之積極證據而言，該項證據自須適合於被告犯罪事實之認定，始得
    採為斷罪資料；如未能發現相當證據，或證據不足以證明，自不能以推測或擬制
    之方法，以為裁判之基礎；告訴人之告訴係以使被告受刑事訴追為目的，是其陳
    述是否與事實相符，仍應調查其他之證據以資審認，最高法院二十九年上字第三
    一０五號、四十年台上字第八十六號分別著有判例可資參照。再按檢察官依刑事
    訴訟法簡易訴訟程序聲請簡易判決處刑之案件，如法院於審理後，認應為無罪、
    免訴、不受理或管轄錯誤判決之諭知者，應適用通常訴訟程序審判之，為刑事訴
    訟法第四百五十二條所明定；對於簡易判決之上訴，準用刑事訴訟法第三編第一
    章及第二章之規定，管轄第二審之地方法院合議庭受理簡易判決上訴案件，應依
    通常程序審理，其認案件有應依通常訴訟程序審判誤依簡易判決處刑之情形者，
    原審所行訴訟程序因有重大瑕疵，自應撤銷原判決，逕依通常訴訟程序為第一審
    判決 (法院辦理刑事訴訟簡易程序案件應行注意事項第十四條意旨參照)。
三、公訴人認被告涉有前開罪嫌，無非以告訴人甲○○於警訊及偵查中指述被告乙○○於本件為警查獲當時正欲向其收取利息，且被告乙○○迄本件檢察官聲請簡易
    判決處刑時仍未能尋獲「江仔」之男子；倘被告與「江仔」係不熟識之朋友，被
    告又豈有輕易為「江仔」收款之理等為其主要論據。訊據被告乙○○固坦承有於
    本件為警查獲當時正與被害人甲○○碰面接觸之事實，惟堅決否認有何重利之犯
    行，辯稱：本件伊僅於為警查獲之前，在其上班之地點，受一名前往該處找伊老
    闆戊○○之綽號「江仔」、本名為丁○○男子之託，準備前往為警查獲地點帶同
    甲○○至伊上班地點與丁○○會面，至甲○○向綽號「王先生」與「江仔」等人
    借款之細節伊全然不知情，伊與「王先生」及「江仔」等人亦無任何之犯意聯絡
    ，是縱使王先生及江仔等有重利之犯行亦與伊無涉等語。經查：
  (一)本件被害人甲○○固於警訊及偵查中指述被告乙○○於本件為警查獲當時正欲向
    其收取利息，且被告乙○○迄本件檢察官聲請簡易判決處刑時仍未能尋獲「江仔
    」之男子；然被害人甲○○於本院受命法官九十年八月七日訊問時陳稱：「本件
    最初是我跟王先生聯絡過二次，第一次碰面是在逢甲大學附近一個路口王先生車
    上，他將錢交給我，他有將利息先扣起來」、「借得該筆款項後，只跟他聯絡過
    一次，是打手機給他，後來他叫我將利息付給一位江先生」、「為何會換成江先
    生我不清楚，江先生總共向我收三次利息，都是時間到我打他00000000
    00號手機跟他約地方」、「（問：該0000000000號行動電話都是何
    人接聽？是否曾以該號碼與乙○○聯絡過？）都是那位江先生在接聽，不曾聯絡
    過在庭這位乙○○」、「本次經警查獲乙○○以前沒有見過乙○○」、「當天被
    查獲前與乙○○碰面時他只跟我說你是不是甲○○，江先生在對面等我，後來他
    就被警察查獲」等語；而證人即被告於警、偵訊中所指綽號「江仔」之丁○○於
    本院調查時亦到庭結證稱：「我當時是與戊○○在談事情，我有向戊○○說我要
    到附近去向一位李先生收錢，戊○○就說他請人去找他過來，戊○○就叫乙○○
    要請他過來，後來我們在大樓上看到乙○○出事，我怕到了就離開了，----而實
    際上是一位王先生借甲○○錢的，又王先生欠我錢，他叫我去向李先生收錢，李
    先生也同意，我共向他收三次共二萬四千元」等語，是依被害人甲○○之上開指
    述及證人丁○○之證述，被告關於本件其僅於為警查獲之前，在其上班之地點，
    受一名綽號「江仔」、本名為丁○○男子之託，準備前往為警查獲地點帶同甲○○至其上班地點與丁○○會面之辯解，應尚非子虛。
  (二)此再參以證人即被告為警查獲當日亦在戊○○開設之公司現場之丙○○於本院調
    查中所結證稱：「（問：是否有印象在八十八年八月二十六日下午你有到戊○○
    開設位於台中市○○路與忠明路口附近之公司並且當日有人去與戊○○談事情而
    後戊○○叫乙○○去該公司樓下去找人或拿東西就被警察逮捕的事情？）我知道
    ，當天我去收貨款，去收時我在那邊泡茶，有戊○○與他的二位朋友，那二人比
    我先去，泡茶時其中有一個說對面有朋友在等他，請戊○○公司找人去帶他上來
    ，剛好乙○○在辦公司外面就叫他去帶那個人上來，但後來在公司窗戶往對面一
    看，看到乙○○一下去就被警察抓走，那二人喊說出事了就跑了」等語，更足認
    被告於本件為警查獲之前，就被害人甲○○向綽號「王先生」與「江仔」即丁○○等人借款、付息之細節應顯不知情，其僅係因其僱用人戊○○之指示而欲前往
    帶同事先與綽號「江仔」之丁○○約好付息地點之被害人甲○○至戊○○辦公室
    與丁○○會面，卻因被害人甲○○事先報警而被警查獲甚明；否則，衡諸一般常
    情，如被告乙○○與「王先生」及丁○○等人有何重利之犯意聯絡，其欲向被害
    人甲○○收取利息，自可私下行之，何須使包括其僱用人戊○○、證人丙○○等
    在內之眾人均知悉此事，是被告辯稱本件縱使「王先生」及「江仔」等有重利之
    犯行亦與伊無涉一情，亦應尚堪採信。
  (三)此外，復查無其他積極證據足資證明被告有何重利之犯行，本件既不能證明被告
    犯罪，自應諭知被告無罪，原審不察，逕以簡易判決論處被告罪刑，核有未當，
    被告上訴意旨指摘原判決不當，為有理由，自應予以撤銷改判，且因原審所行訴
    訟程序有將應依通常訴訟程序審判誤依簡易判決處刑之重大瑕疵，自應由本院將
    原判決撤銷，改依通常訴訟程序審理為第一審判決，並諭知被告無罪之判決。
據上論斷，應依刑事訴訟法第四百五十五條之一第一項、第三項、第三百六十九條第
二項、第三百六十四條、第三百零一條第一項，判決如主文。
本案經檢察官陳幸敏到庭執行職務。
中      華      民      國      九十      年      八    月    三十一    日
                                  臺灣臺中地方法院刑事第三庭
                                      審判長法  官  唐  光  義
                                            法  官  陳  添  喜
                                            法  官  張  智  雄
右正本證明與原本無異。
本件不得上訴。
                                            書記官
中      華      民      國      九十      年      九    月        四    日


司法院資訊處製作；財團法人民間司法改革基金會備份。
